最高法院民事判決　　　　　　　　　　　　　　　八十八年度台上字第二一九六號
　　上 訴 人　丙○○
　　　　　　　乙○○
　　　　　　　己○○
　　被上訴人　甲○○即祭祀公業高五合管理人
　　　　　　　戊○○即祭祀公業高五合管理人
　　　　　　　丁○○即祭祀公業高五合管理人
右當事人間請求確認所有權不存在事件，上訴人對於中華民國八十七年七月十三日台
灣高等法院第二審判決（八十七年度上字第六○七號），提起上訴，本院判決如左：
    主  文
原判決廢棄，發回台灣高等法院。
    理  由
本件上訴人主張：坐落台北市○○區○○段三小段第三○六地號田地面積一一二平方
公尺為甲祭祀公業高五合所有，伊為其派下。詎以被上訴人為管理人之乙祭祀公業高
五合竟將上開田地登記為其所有，自侵害伊之權利等情，求為確認被上訴人就系爭土
地之所有權不存在之判決。
被上訴人則以：系爭土地既登記為乙祭祀公業高五合名義，自屬乙祭祀公業高五合所
有等語，資為抗辯。
原審維持第一審所為上訴人敗訴之判決，駁回其上訴，係以：確認之訴非原告有即受
確認判決之法律上利益者，不得提起。所謂即受確認判決之法律上利益，係指法律關
係之存否不明確，原告主觀上認其在法律上之地位有不安之狀態存在，且此種不安之
狀態，能以確認判決將之除去者而言。若縱經法院判決確認，亦不能除去其不安之狀
態者，即難認有受確認判決之法律上利益。本件縱如上訴人所主張乙祭祀公業高五合
就系爭土地之所有權不存在，亦不能據此證明上訴人或甲祭祀公業高五合就系爭土地
之所有權存在。易言之，上訴人在私法上地位受侵害之危險，並非確認系爭土地非被
上訴人所有之判決所能除去，自難認上訴人有即受確認判決之法律上利益。故上訴人
本件之請求，為無理由，不應准許等詞，為其判斷之基礎。
按法律關係之存在否不明確，致原告在私法上之地位有受侵害之危險，而此危險得以
對於被告之確認判決除去之者，即得依民事訴訟法第二百四十七條之規定提起確認之
訴。查祭祀公業財產，屬於祭祀公業派下全體公同共有，上訴人既係主張系爭土地為
甲祭祀公業高五合所有，上訴人為其派下，則被上訴人抗辯系爭土地為乙祭祀公業高
五合所有，自屬否認上訴人就系爭土地之公同共有權，上訴人主觀上認其在法律上之
地位有不安之狀態存在，訴請確認被上訴人就系爭土地之所有權不存在，如經判決確
認，其不安之狀態即可除去，自有即受確認判決之法律上利益，非法所不許。原審見
未及此，遽以前揭理由為上訴人敗訴之判決，尚有可議。上訴論旨，指摘原判決不當
，求予廢棄，非無理由。
據上論結，本件上訴為有理由，依民事訴訟法第四百七十七條第一項、第四百七十八
條第一項，判決如主文。
中      華      民      國    八十八    年      九      月     三十     日
                              最高法院民事第四庭
                                  審判長法官  陳  國  禎
                                        法官  李  彥  文
                                        法官  陳  重  瑜
                                        法官  劉  福  聲
                                        法官  黃  秀  得
      右正本證明與原本無異
                                              書  記  官
中      華      民      國    八十八    年      十      月     十四     日
                                                                        Ｂ
